【裁判字號】    97,上易,1703
【裁判日期】    970918
【裁判案由】    贓物
【裁判全文】
臺灣高等法院刑事判決                97年度上易字第1703號
上  訴  人  臺灣板橋地方法院檢察署檢察官
被      告  甲○○
上列上訴人因被告贓物案件，不服臺灣板橋地方法院96年度易字
第3461號，中華民國97年4 月23日第一審判決（起訴案號：臺灣
板橋地方法院檢察署95年度偵緝字第989 號），提起上訴，本院
判決如下：
    主  文
上訴駁回。
    理  由
一、本案經本院審理結果，認原審法院對被告甲○○被訴贓物案
    件為無罪之諭知，核無不當，應予維持，並引用原審判決書
    記載之證據及理由（如附件）。
二、上訴意旨略以：（一）按認定犯罪事實所憑之證據，並不以
    直接證據為限，即綜合各種間接證據，本於推理作用，達超
    越合理懷疑之程度，自得作為認定犯罪事實之基礎。又證據
    之取捨及事實之認定，固屬事實審法院自由判斷之職權，但
    此項職權之行使，仍應受經驗法則及論理法則之支配，否則
    即難認為適法，有最高法院32年上字67號判例可供參照。（
    二）被告甲○○辯稱：系爭支票係自稱「李興」或是「李冰
    」之人因積欠伊金錢，故將二紙支票交予伊云云。然查，被
    告供稱係由「李興」或是「李冰」因積欠債務交予伊，被告
    既不識友人姓名、年籍，又不問支票來源，且支票為無因證
    券，若其不知該票有問題，通常均合理供出支票之前手。是
    持票人能供出前手者，為其善意不知情取得票據之證明；不
    講出前手者，亦可證明其惡意知情，始不供出前手。而原審
    違背經驗法則，以事隔四年後，被告應訊時無法提供「李興
    」或「李冰」之年籍資料，不得逕認被告收受時明知贓物，
    即諭知被告無罪，其認事用法難謂無違經驗法則。（三）此
    外，復有乙○○、王劍強於警詢及偵查中之證述，證人江家
    蓁於警詢中之證述，證人詹進戶於偵查中之證述，掛失止付
    通知書、遺失票據申報書、退票理由單各一份、系爭支票二
    紙等在卷足憑，被告犯嫌洵堪認定。（四）綜上，原審所認
    尚與事實不符，並逕為被告無罪之判決，顯非合法妥適等語
    。
三、惟按：
(一)最高法院92年度台上字第128 號判例要旨已載：「刑事訴訟
    法第一百六十一條已於民國九十一年二月八日修正公布，其
    第一項規定：檢察官就被告犯罪事實，應負舉證責任，並指
    出證明之方法。因此，檢察官對於起訴之犯罪事實，應負提
    出證據及說服之實質舉證責任。倘其所提出之證據，不足為
    被告有罪之積極證明，或其指出證明之方法，無從說服法院
    以形成被告有罪之心證，基於無罪推定之原則，自應為被告
    無罪判決之諭知。本件原審審判時，修正之刑事訴訟法關於
    舉證責任之規定，已經公布施行，檢察官仍未提出適合於證
    明犯罪事實之積極證據，並說明其證據方法與待證事實之關
    係；原審對於卷內訴訟資料，復已逐一剖析，參互審酌，仍
    無從獲得有罪之心證，因而維持第一審諭知無罪之判決，於
    法洵無違誤。」。
(二)查原判決業於理由欄內詳細敘明並無積極證據足以證明被告
    有何收受贓物犯行。原審就卷內證據調查之結果為綜合判斷
    ，以不能證明被告犯罪為由，而諭知被告無罪之判決，已詳
    敘各證據取捨之理由，並不悖論理及經驗法則，並無不當，
    應予維持。檢察官上訴雖以被告既不識友人姓名、年籍，又
    不問支票來源，其不講出前手，可證明其惡意知情云云，惟
    被告無法供出前手之年籍資料，是否即可推論其即知悉該支
    票係屬贓物，不無疑問。蓋被告若知悉本件二紙支票係屬贓
    物，則其直接將票據交付予詹進戶即可，又何必背書留下自
    己之姓名以供日後追查？是依檢察官之推理，實無法得出被
    告必知該支票係贓物之結論。至上訴理由所引之乙○○、王
    劍強、江家蓁、詹進戶等人之證述及掛失止付通知書、遺失
    票據申報書、退票理由單、系爭支票二紙等，充其量僅能證
    明該二紙支票係被害人乙○○所遺失，及支票係由被告交付
    予詹進安，再輾轉交付予王劍強、江家蓁，尚不能遽此證明
    被告知悉該票據係屬贓物。是起訴書所列證據及卷內訴訟資
    料，經本院審酌後，仍無從獲得有罪之心證，檢察官上訴理
    由復未提出適合於證明犯罪事實之積極證據，並說明其證據
    方法與待證事實之關係，猶以推測之詞指摘原判決不當，其
    上訴為無理由，應予駁回。
據上論斷，應依刑事訴訟法第368 條、第373 條，判決如主文。
本案經檢察官陳大偉到庭執行職務。
中    華    民    國    97    年    9     月    18    日
            刑事第十五庭  審判長法  官  吳昭瑩
                                法  官  蘇隆惠
                                法  官  李正紀
以上正本證明與原本無異。
不得上訴。
                                書記官  鄭信昱
中    華    民    國    97    年    9     月    18    日
附件：
臺灣板橋地方法院刑事判決              96年度易字第3461號
聲  請  人  臺灣板橋地方法院檢察署檢察官
被      告  甲○○  男  41歲（民國○○年○月○○日生）
                    住臺北縣新莊市○○路136號4樓
                    （現另案於臺灣臺北分監執行）
                    身分證統一編號：Ｚ000000000號
上列被告因贓物案件，經檢察官聲請簡易判決處刑（95年度偵緝
字第989 號），本院認不宜以簡易判決處刑，改依通常程序，判
決如下：
    主  文
甲○○無罪。
    理  由
一、原聲請簡易判決處刑意旨略以：被告甲○○明知真實姓名年
    籍不詳、綽號「李興」之男子所交付美商花旗銀行臺北分行
    票據號碼為0000000 號、0000000 號，票面金額依序為新臺
    幣（下同）二萬四千元、三萬元之支票二紙係乙○○所有，
    前於民國90年2 月9 日在其停放於臺北縣汐止市○○路214
    巷8 弄口之自小客車內遭竊之物，為贓物，竟仍基於收受贓
    物之故意，於90年2 月9 日後之某時，在不詳處所，向「李
    興」收受上開已填妥日期及金額之支票二紙。嗣因其友人詹
    進戶需款孔急，向其借款，被告即將上開二紙支票交付予詹
    進戶，輾轉經王劍強後交予江家蓁，後江家蓁於91年2 月25
    日持向臺北商銀中興分行提示付款時，因乙○○業已掛失止
    付而不獲兌現，始循線查獲上情，因認被告所為，係犯刑法
    第349 條第1 項之收受贓物罪嫌等語。
二、按犯罪事實應依證據認定之，無證據不得認定犯罪事實；又
    不能證明被告犯罪者，即應諭知無罪之判決，刑事訴訟法第
    154 條第2 項、第301 條第1 項分別定有明文。次按認定不
    利於被告之事實，須依積極證據，苟積極證據不足為不利於
    被告事實之認定時，即應為有利於被告之認定，更不必有何
    有利之證據，最高法院30年上字第816 號判例意旨可資參照
    。
三、本件公訴意旨認被告甲○○涉有前揭罪嫌，無非係以證人乙
    ○○、王劍強於警詢及偵查中之證述、證人江家蓁於警詢中
    之證述、證人詹進戶於偵查中之證述，及卷附掛失止付通知
    書、遺失票據申報書、退票理由單各一份、上開支票二紙為
    主要論據。訊據被告固坦承於上開時、地將上開二紙支票交
    予證人詹進戶之事實，惟堅決否認有何收受贓物犯行，辯稱
    ：上開二紙支票係因自稱「李興」或是「李冰」之人因積欠
    其金錢，故將該二紙支票交予伊，伊並不知係遭竊之贓物，
    伊亦有向銀行確認過並無問題，若有問題伊豈會在支票背面
    背書。後伊確實將票據交給證人詹進戶，但因時間久遠，已
    不知當初交付之原因等語。
四、經查：
(一)上開二紙支票係證人乙○○於前揭時、地所遭竊，被告隨後
    從自稱「李興」或「李冰」之人處收受該二紙支票後，於支
    票背面背書，並交予證人詹進戶，證人詹進戶即持該二紙支
    票於91年1 月間交予證人王劍強，證人王劍強旋於同月間將
    該二紙支票交予證人江家蓁支付貨款，後證人江家蓁於91年
    2 月25日提示該二紙支票時因已掛失止付而不獲兌現等事實
    ，為被告所供承不諱，核與證人乙○○、王劍強於警詢及偵
    查中，證人江家蓁於警詢中及證人詹進戶於偵查中所為之證
    述大致相符，並有掛失止付通知書、遺失票據申報書、退票
    理由單各一份及上開支票二紙附卷可稽，是此部分之事實固
    堪認定，合先敘明。
(二)上開二紙支票於提示時已填載發票日為91年2 月25日，雖證
    人乙○○證稱其遺失者為空白支票，然被告於95年間通緝到
    案時供稱其已忘記收受時是否為空白支票等語，因已事隔四
    年餘，被告上開所述衡情尚非不符情理；而證人詹進戶於偵
    查中證稱收受支票時金額等其他資料均已填寫好等語（參見
    93年度偵字第5472號偵查卷第15、16頁），是本件尚不能排
    除該二紙支票上之記載乃係該名自稱「李興」或「李冰」之
    人或其前手於交予被告前即填寫完畢之可能性，依罪疑為有
    利於被告之原則，即應為有利於被告之認定。
(三)按支票票主發現支票遭竊後，極有可能掛失止付而使支票無
    從兌現，此為一般具社會經驗者均能想見之事實，本案被告
    至遲於91年1 月間即將支票交予證人詹進戶，距離前述91年
    2 月25日之票載發票日，尚有一個多月的時間可供失主掛失
    止付，屆期更有可能無法兌現。亦即被告若明知該二紙支票
    係贓物，上開票載發票日於其收受時復已遭人填寫無法塗改
    ，以其當時為三十餘歲具有社會經驗之成年人觀之，則其當
    能預見若有人屆期提示該二紙支票，獲得兌現之可能性甚低
    ，甚且因遭失主掛失止付之故，將遭警方循線追查，應無疑
    義。惟查被告於交予證人詹進戶時，有於上開二紙支票背面
    背書乙節，有上開支票二紙在卷可按，是被告顯然自行留下
    供他人追索之資料甚明。再依證人詹進戶於偵查中所證，其
    當時係因缺錢而向被告借支票來周轉（參見94年度偵緝字第
    1045號偵查卷第55頁），換言之，當時乃係證人詹進戶有求
    於被告，並非被告本身因需錢孔急或遭人逼債，而鋌而走險
    使用上開二紙支票，是若被告本身無力或不願幫助證人詹進
    戶，直接拒絕即可，又何需甘冒遭警方追緝之風險，使用其
    明知為贓物，且極可能不獲兌現之上開二紙支票借予證人詹
    進戶，甚且在支票背面背書留下其本身之犯罪證據來供警方
    追查？是綜合上情觀之，若被告收受時已知上開二紙支票為
    贓物，則其嗣後所為，顯然不合情理，故被告辯稱其並不知
    該二紙支票乃係贓物，衡情尚非無據。
五、綜上所述，本件被告雖確實自「李興」或「李冰」處收受該
    二紙支票，並交予證人詹進戶，然由其交予證人詹進戶之動
    機、其在支票背面背書之舉動等情觀之，確有可能其並不知
    悉該二紙支票乃係贓物，本件尚難僅憑其收受該二紙支票之
    事實，及事隔四年後應訊時無法提供「李興」或「李冰」之
    詳細年籍資料等情，即逕認其收受時係明知該二紙支票為贓
    物。準此，本件依調查所得證據既尚不足以證明被告明知該
    二紙支票為贓物，復查無其他積極證據足資證明被告有上開
    公訴人所指之收受贓物犯行，揆諸前揭法條及判例意旨，其
    犯罪尚屬不能證明，依法自應諭知無罪之判決。
據上論斷，應依刑事訴訟法第301 條第1 項，判決如主文。
本件經檢察官吳宗光到庭執行職務。
中    華    民    國    97    年    4     月    23    日
                    刑事第十七庭法  官 張紹省
以上正本證明與原本無異。
如不服本判決，應於判決送達後十日內，向本院提出上訴狀。
                                書記官 周雅玲
中    華    民    國    97    年    4     月    30    日


司法院資訊處製作；財團法人民間司法改革基金會備份。
